【裁判字號】    92,訴,379
【裁判日期】    920829
【裁判案由】    撤銷詐害行為
【裁判全文】
臺灣屏東地方法院民事判決  九十二年度訴字第三七九號
    原      告  聯信商業銀行股份有限公司
    法定代理人  乙○○
    訴訟代理人  甲○○
                戊○○
    被      告  丙○○
                丁○○
    訴訟代理人  蔡將葳律師
    複 代理 人  林長振律師
右當事人間撤銷詐害行為事件，本院判決如左：
    主      文
被告丙○○與被告丁○○間於民國九十二年三月十二日就被告丙○○原告萬丹分行帳
戶（帳號：00000000000000號）內新臺幣壹佰柒拾壹萬仟元存款所
為之債權及物權行為，均應予撤銷。
被告丁○○應將前項新臺幣壹佰柒拾壹萬仟元返還被告丙○○。
訴訟費用由被告連帶負擔。
    事實及理由
一、原告起訴主張：被告丙○○之被繼承人張水明因擔任訴外人張文漢之連帶保證人
    ，於民國八十七及八十八年間由張文漢向原告（原名保證責任屏東縣屏東市第一
    信用合作社，嗣於八十九年七月一日起與台中市第六信用合作社合併變更組織並
    更名為聯信商業銀行股份有限公司）借款新臺幣（以下同）五百萬元及三百萬元
    ，因借款已經屆期依約應負連帶清償責任。惟張水明已於八十九年十二月七日死
    亡，丙○○於繼承開始起，依法亦應就前開債務負連帶清償之責。未料丙○○竟
    於原告就其中三百萬元之借款債權聲請本院為強制執行之際，在九十二年三月十
    二日將其存放於原告銀行萬丹分行之存款一百七十一萬三千元（以下簡稱系爭存
    款）無償移轉於被告丁○○，致丙○○無法清償對原告所負之債務。為此，爰依
    民法第二百四十四條規定，聲明求為判決如主文所示。
二、被告則以：丙○○帳戶內之金錢皆屬丁○○所有，由丙○○依丁○○之指示調度
    以供丁○○之生意往來週轉，故聲明請求駁回原告之訴。
三、查張水明擔任訴外人張文漢之連帶保證人，由張文漢向原告借款五百萬元及三百
    萬元，嗣其中借款三百萬元借款已經到期，張水明即負連帶清償之責任，對原告
    負有連帶清償三百萬元債務之責。惟張水明於八十九年十二月七日死亡後，因丙
    ○○為張水明之繼承人，就前開三百萬元借款亦同負連帶清償之責。而丙○○於
    九十二年三月十二日將其設於原告萬丹分行帳戶（帳號：0000000000
    0000號）內之存款一百七十萬三千元轉入丁○○設於原告萬丹分行帳戶（帳
    號：00000000000000號），丙○○轉出系爭存款後即並無足夠之
    財產以清償前開債務等事實，業據原告提出借據二張、戶籍謄本三份、傳票、本
    院九十一年二月六日（九十一）屏院正民忠（繼查）字第二九號函、繼承系統表
    各一份為證，應堪信為真實。
四、系爭存款究屬張秀雯或丁○○所有？
  (一)查系爭存款除十一萬四千八百六十七元部分，為丙○○前開帳戶內原有之存款外
    ，其餘九十九萬九千一百二十九元及六十萬元，均由丙○○之定期存款轉存。丙
    ○○於九十二年三月十二日將其定期存款轉入其設於原告銀行萬丹分行之帳戶內
    （帳號：00000000000000號），再於同日將之轉入丁○○之帳戶
    等情，有存摺內頁影本及傳票各一份附卷可證。依此客觀情事觀之，系爭存款本
    即以丙○○之名義存放，其動用當然須經丙○○本人之同意（即非經丙○○本人
    或經其授與代理權人之人前往將定存解約後不得為之）。是系爭存款非但名義上
    屬於丙○○所有，且為丙○○所有管有。據此，應足以認定系爭存款原屬丙○○
    所有。
  (二)被告丁○○雖辯稱系爭存款為其所有，丙○○是受丁○○之指示管理調度系爭存
    款云云，並聲請本院通知證人林世長、張登富到庭證述。惟查丙○○與丁○○為
    夫妻，雖有夫妻之情及通財之義，然其夫妻間財產所有權之歸屬，仍須以外觀財
    產之名義人及實際管領人等情加以研判，始得保護財產所有人之權益並維護交易
    之安全。原告主張林世長及張登富為丁○○之生意夥伴與其夫妻熟識，知悉丁○
    ○將生意往來之所得交由丙○○處理等情，且丙○○並無在外工作等節縱或屬實
    。然而丙○○雖未在外工作，但其為丁○○處理事務及綜理家務，對於家庭之貢
    獻亦應獲得適當的財產分配，尚不得僅以其未在外工作，即認其不得擁有存款，
    更不得據此遽認丙○○帳戶內之存款為丁○○所有。且丁○○及丙○○為夫妻，
    渠等將夫妻共同打拼掙來之所得存入丙○○之帳戶，該存款既以丙○○名義為之
    ，無論來源為何，亦應推認係屬丙○○所有。僅有如此，為妻者之丙○○，其財
    產權始可獲得保障，丙○○之債權人亦同時獲得保障。是被告聲請通知林世長及
    張登富所欲證明之丙○○為丁○○處理生意上之事務縱然屬實，亦不能證明系爭
    存款係屬丁○○所有，被告聲請通知到庭作證，即無必要。
五、原告得否將被告就系爭借款所為之債權行為撤銷？及要求回復原狀？
  (一)按債務人所為之無償行為，有害及債權者，債權人得聲請法院撤銷之，又債權人
    依第一項之規定聲請法院撤銷時，得並聲請命受益人或轉得人回復原狀，民法第
    二百四十四條第一項、第四項定有明文。
  (二)查系爭存款為丙○○所有，非屬丁○○所有，已認定如前。而丙○○將系爭存款
    移轉予丁○○，竟於本件訴訟中辯稱系爭存款為丁○○所有。由此可以推知丙○
    ○係將系爭存款無償贈與丁○○。又查丙○○將存款贈與丁○○後即無足夠之其
    他財產可資清償其對於原告之債務，此為兩造所不爭執之事實。是被告間前開無
    償贈與行為，當有害於原告之債權無疑。被告雖辯稱原告前開債權另有其他物上
    擔保，被告間之行為是否侵害原告債權尚有疑問云云。惟丙○○就張水漢對原告
    所負之三百萬元債務，為連帶債務。原告就此本得同時、先後向連帶債務人中之
    一人、數人或全體請求全部或一部。是被告間所為之債權行為是有害原告債權，
    應以丙○○是否仍有其他財產足以清償債務為斷，而與其他連帶保證人之資力或
    有無物上擔保無關。
  (三)據此，被告間就系爭存款所為之無償贈與行為及移轉之物權行為，有害於原告之
    債權。原告自得依民法第二百四十四條第一項規定，訴請本院將被告間就系爭存
    款所為之無償贈與債權及物權行為撤銷，並得據同條第四項之規定一併請求丁○
    ○將系爭存款返還丙○○。從而，原告聲明求為判決如主文所示，即非無據，應
    予准許。
據上論結，原告之訴為有理由，依民事訴訟法第七十八條、第八十五條第二項，判決
如主文。
中      華      民      國    九十二    年      八      月    二十九    日
                                    臺灣屏東地方法院民事第一庭
~B審判長法官  羅心芳
~B法      官  許蓓雯
~B法      官  周群翔
右為正本係照原本作成。
如不服本判決，應於收受送達後二十日內向本院提出上訴書狀（均須按他造當事人之人
數附繕本）。
~B法院書記官  劉淑蓉
中      華      民      國    九十二    年      八      月    二十九    日


司法院資訊處製作；財團法人民間司法改革基金會備份。
